【裁判字號】    98,消債抗,124
【裁判日期】    980630
【裁判案由】    更生事件
【裁判全文】
臺灣臺北地方法院民事裁定           98年度消債抗字第124號
抗  告  人  甲○○原名沈孟男.
代  理  人  趙懷琪律師
上列抗告人因更生事件對於中華民國98年3 月4 日本院97年度消
債更字第1208號裁定提起抗告，本院裁定如下：
    主  文
抗告駁回。
抗告程序費用新台幣壹仟元由抗告人負擔。
    理  由
一、本件抗告人抗告意旨略以：
    (一)抗告人有關離職失業乙情，係因原工作內容及勞動條件有
      所變動，且工作地點由信義區調動至民生東路，而抗告人
      當時住所地為內湖，每天通勤時間因此大幅增加，加以每
      天工作時間之調整為12小時，作息並不正常，實非抗告人
      體力所能負荷，甚且收入卻變少，致抗告人無法有變動工
      作前之還款能力，雇主亦無提供適合抗告人之工作內容及
      薪資條件，抗告人在無法有其他選擇之下，應屬不可歸責
      於己之事由；且如以抗告人繼續領取調職後之減少所得，
      亦將至於毀諾，遑論抗告人當時亦無能力要求雇主不得任
      意變動調職，則減薪當屬不可歸責於抗告人之事由。因此
      ，抗告人變動職務前後每月薪資所得差異高達約新臺幣（
      下同）5,000元計，確已影響抗告人之必要生活開銷，及
      無法維持最低度之生活。
    (二)又抗告人轉換工作為仲介經紀人一職，乃因當時原工作公
      司調動職務，薪資所得不足以支應還款金額及生活費，經
      比較前後工作之差異，抗告人認後者收入將有助於還款，
      且當時確有房屋洽談成交之可能性，如有增加收入，自有
      利於還款，並非存有任何逃避債務之意圖，況且抗告人在
      三個月後因無法成交，未有收入，即再重新覓得新工作，
      尚非原裁定所稱不管風險及償債能力。
    (三)抗告人個人支出，除房租外，僅陳報伙食費及手機費，已
      極節制其生活程度，且若以抗告人減薪後之所得36,000元
      ，以當時抗告人之考量，於繳納債務協商還款金額10,267
      元及扣除當時全家之房租19,000元後，所剩餘之6,000 元
      實不足以負擔必要之生活費用，故抗告人在調職後薪資已
      無法維持生活下，且雇主亦無給予抗告人適合之工作內容
      及工作條件，抗告人亦只能另覓他途。
    (四)再者，以抗告人之認知，其並非為逃避債務而聲請更生，
      乃因債權銀行已認定抗告人為毀諾，抗告人自無法再依原
      協商條件還款，故抗告人本於還款意願，依據消費者債務
      清理條例規定，期能有清償之機會，主觀上並無濫用更生
      之程序或原裁定所認抗告人有思慮不夠周延之情形；且抗
      告人聲請更生，係因原95年協商之毀諾狀態者，已無法與
      金融機構債權人再重新為所謂「一致性協商」，而法律既
      賦予抗告人更生之機會，自當本於最大還款誠意，而主動
      聲請還款，並非為濫用程序之目的，只為能選公平的程序
      ，以確保將來還款之有效性。
    (五)爰依法提起本件抗告，請求廢棄原裁定，並請准予抗告人
      更生之聲請。
二、按債務人與金融機構協商成立者，不得聲請更生或清算，但
    因不可歸責於己之事由，致履行顯有重大困難者，不在此限
    ；本條例施行前，債務人依金融主管機關協調成立之中華民
    國銀行公會會員辦理消費金融案件無擔保債務協商機制與金
    融機構成立之協商，準用前項之規定，消費者債務清理條例
    第151 條第5 項、第6 項分別定有明文。衡諸債之關係，係
    以當事人間之信賴關係為基礎，為社會經濟組織之重要支柱
    ，故當事人於以法律行為追求自己之利益之際，亦應顧及對
    方之利益，並考量債權債務在社會上之作用，本於誠實及信
    用之原則，行使債權及履行債務。是對於已陷入經濟上困境
    之消費者，若任其於惡性循環之債務窘境中自生自滅，將衍
    生嚴重之社會問題，難以維持安定之社會經濟秩序，故為兼
    顧債權人、債務人雙方之利益，對陷於經濟上困境之消費者
    ，乃允其於消費者債務清理條例施行後，得選擇以重建型之
    更生程序或清算型之清算程序清理其債務，藉以妥適調整債
    務人與債權人及其他利害關係人間之權利義務關係，保障債
    權人獲得公平受償，並謀求消費者經濟生活之重建復甦機會
    。惟對於已與金融機構協商成立，或於本條例施行前，已依
    金融主管機關協調成立之中華民國銀行公會會員辦理消費金
    融案件無擔保債務協商機制與金融機構成立協商之債務人，
    若非因不可歸責於己之事由，致履行顯有重大困難，僅係為
    圖謀減免債務，而不為債務之履行，自有違債權契約為誠信
    契約之本旨，故依消費者債務清理條例第151 條第6 項準用
    同條第5 項前段之規定，不得聲請更生或清算，始能避免肇
    致道德危險。蓋該債務清償方案係經債務人行使程序選擇權
    而與債權人締結之債務清理契約，其即應受該契約之拘束，
    至如認該協商方案履行有其他不適當情形，即應再循協商途
    徑謀求解決，不得逕依消債條例聲請更生。因此，為避免債
    務人針對已成立之協商方案任意毀諾，濫用更生或清算之債
    務清理程序，須債務人於協商成立後因不可歸責於己之事由
    ，致其無法履行原定清償方案，始例外得依消債條例聲請更
    生或清算。
三、經查：
    (一)抗告人自承其於消費者債務清理條例施行前，就其積欠各
      金融機構之信用卡及信用貸款債務，曾利用金融主管機關
      協調成立之中華民國銀行公會會員辦理消費金融案件無擔
      保債務協商機制，與最大債權銀行即萬泰商業銀行股份有
      限公司成立協商，約定自民國95年12月起，分80期，年息
      3.88％，每月清償10,267元，依各債權銀行債權金額比例
      清償債務等情，並有協議書附於原審卷可按，則除抗告人
      有因不可歸責於己之事由致其履行債務顯有重大困難外，
      揆諸前揭說明，抗告人自不得再依消債條例聲請更生。又
      抗告人因於96年2 月失業，並自96年4 月起無法依原協商
      條件履行還款而毀諾。
    (二)本件抗告人固然辯稱其係因原工作內容及勞動條件之變動
      ，經原任職之保全公司調派至其他場所，然工時及通勤時
      間增長，已非抗告人體力所能負荷，甚且無法確保原有之
      薪資水準，影響抗告人之必要生活開銷，致其無法保有變
      動前之還款能力，而雇主亦無提供適合抗告人之工作內容
      及薪資條件，抗告人在無法有其他選擇之情形下，應屬不
      可歸責於己之事由云云。然查，依抗告人所任職之天鷹保
      全股份有限公司於原審之陳報狀（見原審卷第100 頁）及
      其所附具離職證明書所載（見原審卷第102 頁），堪認抗
      告人於96年2 月離職，實係「因案點撤哨，調任其他職務
      後，以生涯規劃為由，自請離職。」，依此僅可得知抗告
      人確有調派工作之事實，惟抗告人是否有因調派工作而增
      加工時致無法負荷，及薪資條件因此每月減少5,000 元之
      情，均未見該陳報狀及離職證明書有所釋明，則抗告人空
      言其因調派工作而致工時增加、薪資減少，致無有保有原
      還款能力，卻未能具體舉證以實其說，本院尚難遽認其主
      張薪資減少為真實，自應認抗告人實係因其個人之生涯規
      劃所致，而自請離職。況抗告人於96年3 月19日離職後，
      旋及已於96年9 月19日回任原保全公司任職，復依其所提
      出之復職後薪資單明細（見原審卷第23至28頁）及存摺影
      本（見原審卷第75頁），更可得知抗告人於復職後之薪資
      相較於離職前而言，不但未有減少，甚且有所增加，此與
      抗告人前稱係因薪資收入減少而致離職，明顯已有不符，
      何以有如此矛盾情形，卻未見抗告人就此詳為釋明，是以
      ，雇主是否誠如抗告人所稱並未提供適合之工作內容及薪
      資條件供其選擇，亦非無疑，故本院更難認抗告人之離職
      有何不可歸責於己之事由。再者，抗告人於自請離職時對
      本身財務狀況應知甚詳，其理應經評估，始認選擇轉任職
      仲介經紀人乙職，有助於還款，乃其自由意志決定，抗告
      人即應承擔日後工作收入未達離職前水準之風險，縱嗣後
      確發生收入未能如預期之情形，亦屬離職轉換工作時可得
      預見，亦難認與不可歸責於己之事由致履行顯有重大困難
      之要件相符。承上，抗告人既係因生涯規劃自請離職，並
      非因職務調動而被迫離職，應屬自願性離職，則抗告人因
      失業無收入導致原協商債務無法履行，此應為抗告人所能
      預見，如認抗告人自願離職失業所致不能清償債務，屬不
      可歸責債務人事由，將嚴重損害債權人權利，對債權人顯
      失公平，故因更換工作以致收入減少一事，尚難認屬不可
      歸責於己之事由致履行顯有重大困難，故本件更生之聲請
      ，與前開消債條例第151條第5項但書之規定即有未合。
    (三)又縱認抗告人所稱原任工作調職後之薪資僅餘36,000元致
      收支不平無法履行協商條件之情為真實。然抗告人正值壯
      年，僅須積極工作當屬可期有固定收入之履行能力，復加
      以債權人依其能力及負擔適度調整清償條件，則抗告人所
      積欠之債務即不生不能清償之情。因此抗告人若確有履行
      原協商方案導致生活費用緊縮或有其他不適當情形，自亦
      應優先依債務協商機制檢具相關證明尋求與個別債權銀行
      就債權金額、利率、還款期間等另行協商，以求適當履債
      ，要非逕為選擇毀諾而不依約履行，且抗告人為償還債務
      ，本必須經歷履行期間不寬裕之經濟生活，此乃抗告人於
      負擔債務時即得預見，是依誠實信用之原則，抗告人於有
      履行可能性時，仍應誠實履行債務。本件抗告人調職後之
      薪資所得36,000元，於繳納債務協商還款金額10,267元，
      及扣除房租19,000元，所結餘之6,000 元所得，本院認抗
      告人於履債期間節制生活開支，應尚足供抗告人生活上基
      本所需，況抗告人既已選擇由其自行負擔全部之房租費用
      ，而由其妹妹支付負擔較輕之水電費用，遑論斯時抗告人
      之母親亦尚有工作收入，並無扶養費支出，自不得由抗告
      人強加全部房租之負擔，而造成償債能力不足之歧異現象
      ，然抗告人若認不足以負擔其必要生活費用，亦應另尋協
      商途徑以為清償債務，而非以此為由聲請更生。
    (四)至於，抗告人復陳稱債權銀行已認定其為毀諾，自無法再
      依原協商條件還款，且抗告人係因原95年協商之毀諾狀態
      者，已無法與金融機構債權人再重新為所謂「一致性協商
      」，而法律既賦予抗告人更生之機會，自當本於最大還款
      誠意，而主動聲請還款，並非為濫用程序之目的云云。姑
      不論抗告人未曾有提出再次向最大債權銀行請求協商之書
      面文件，其最大還款誠意，已非無疑。惟衡以抗告人現已
      復職，有固定收入之履債能力，且依其所提出之薪資明細
      ，亦可認其經濟狀況與協商成立、毀諾時相較，並無明變
      更之情，薪資收入亦略有增加，抗告人認該原協商方案有
      其他不適應予調整情形，即應再循協商途徑，經由個別債
      權銀行協商程序以重新評估其資力、債信及還款計劃謀求
      適當履債；況且，金融機構就曾經參加95年度債務協商毀
      諾客戶提供「個別一致性協商方案」及對有繳款困難之債
      務協商持續履約客戶供提「變更債務協商協議書方案」，
      可供抗告人再行協商。是以，抗告人目前雖然毀諾，仍自
      當循此途徑以求解決，方符合消債條例兼顧保障債權人公
      平受償及重建復甦債務人經濟生活之立法目的，實無任由
      抗告人選擇毀諾聲請更生之理。
四、綜上所述，抗告人之抗告理由，均非可採。原審法院以抗告
    人雖有毀諾之事實，惟抗告人所提事由及資料，尚不具不可
    歸責於己之事由致履行顯有重大困難之法定要件，而認抗告
    人之聲請更生係屬無據。從而，原審裁定駁回抗告人更生之
    聲請，於法並無違誤。抗告意旨指謫原裁定為不當，求予廢
    棄云云，為無理由，應予駁回。
五、據上論結，本件抗告為無理由，依消費者債務清理條例第15
    條，民事訴訟法第495 條之1 第1 項、第449 條第1 項、第
    95條、第78條，裁定如主文。
中    華    民    國    98    年    6    月    30    日
                  民事第四庭審判長  法  官  周祖民
                                    法  官  余明賢
                                    法  官  趙子榮
以上正本證明與原本無異。
本裁定不得抗告
中    華    民    國    98    年    6    月    30    日
                                    書記官  謝榕芝


司法院資訊處製作；財團法人民間司法改革基金會備份。
